【裁判字號】    92,交聲,502
【裁判日期】    921229
【裁判案由】    違反道路交通管理處罰條例聲明異議
【裁判全文】
臺灣桃園地方法院交通事件裁定                   九十二年度交聲字第五二號
    原處分機關 交通部公路總局新竹區監理所中壢監理站
    異  議  人
    即受處分人  甲○○
右異議人因違反道路交通管理處罰條例案件，對於交通部公路局新竹區監理所中壢監
理站於九十二年十一月十一日所為之壢監裁字第裁五三－ＡＢＸ四一三八二○號、五
三－ＡＢＸ四一三八二一號裁決書所為之處分不服，聲明異議，本院裁定如左：
    主  文
原處分機關壢監裁字第裁五三－ＡＢＸ四一三八二○號裁決書及壢監裁字第五三－Ａ
ＢＸ四一三八二一號裁決書所為之處分均撤銷。
甲○○汽車駕駛人，不按遵行之方向行駛，處罰鍰新台幣玖佰元，並記違規點數壹點
；又汽車駕駛人，不服從交通勤務警察之稽查，處罰鍰新台幣壹仟元，並記違規點數
壹點。
    理  由
一、本件異議意旨以「：二、本人（指異議人甲○○）於當日六點多騎車由漢口街直
    行至館前路左轉，再左轉開封街直行至懷寧街口時，即熄火下車牽行機車至懷寧
    街旁停好機車：本人因明知懷寧街為單向道，且不時有警員站崗取締逆向行駛：
    停好機車即步行至忠孝西路、館前路路口等紅綠燈（已距離停車處約三○○公尺
    ），此時竟有一警員於後方叫住本人，要本人出示行照及駕照，本人在不知的情
    況下以為警員只是例行盤查，便非常配合：隨即將行照及駕照交予這位警員（依
    據罰單上之填單人，應為王錦城警員），誰知王警員竟誣說本人逆向行駛要開我
    罰單：本人深覺已無配合盤查之義務，便逕行將行、駕照取回，孰料，王警員竟
    語帶威脅的說：若不配合將再開一張更重的罰單（果不其然，沒多久就收到二張
    交通違規舉發通知單）：三、函文中王警員胡亂捏造其正面看見本人並以手勢攔
    停，依照一般經驗法則及論理法則判斷正面看見本人違規，就應當場攔下而舉發
    違規事實：且罰單上載明經警示意停靠稽查，拒絕接受稽查，試問本人如何在下
    班時間人車擁擠時逃離現場拒絕接受稽查，況懷寧街甚短，且逆行之方向為忠孝
    西路，是禁行機車，怎麼逃：顯然異議人根本未違規，只是王警員在情緒上不滿
    的表現時又加開一張罰單罷，顯然王警員在本案例中行使警察職權為不符合正當
    法律程序：且在當天其不是當場舉發而是用追趕的方式，懷寧街及忠孝西路三號
    捷運出口附近在下班時間過往之人如此眾多，其僅憑肉眼認定，又無照片為證，
    就如此填單完全不符合一般當場開單告發之原則（一般開單並當場讓違規之人簽
    名）：平常對於交通違規臨檢多是雙人一組：若是正面見到也跑不了，由此可推
    知異議人根本完全未違規：四、由罰單上塗改多處且未蓋章可證明：車號遭塗改
    、日期更塗改不清：試問連日期都搞不清楚的情況下如何逕行舉發？又逕行舉發
    的條件是什麼？王警員之行為是否代表：任何警員可以隨便找輛車子，調出車籍
    資料，即可逕行開單舉發：：賜為撤銷原處分之裁定，以障權益：」等語。
二、原處分機關則以：「緣台北市政府警察局交通大隊中正一分隊執勤員警於九十二
    年九月二十二日十八時○分在台北市○○街六號之二處查獲甲○○駕駛ＩＱＫ－
    六九一號重型機車『一、逆向行駛。二、經警示意停靠稽查，拒絕接受稽查。」
    違規，遂以北市警交大字第ＡＢＸ四一三八二○號、ＡＢＸ四一三八二一號通知
    單逕行舉發之：本案舉發單位係依道路交通管理處罰條例第四十五條第一項第一
    項一款（應為第四十五條第一款之誤）、第六十條第一項、違反道路交通管理事
    件統一裁罰基準及處理細則第十一條第一項第三款規定舉發：本站依右揭處理細
    則第四十一條第四項規定，開立壢監裁字第裁五三－ＡＢＸ四一三八二○號、壢
    監裁字第裁五三－ＡＢＸ四一三八二一號裁決書應無不合：」等語。
三、按汽車駕駛人，不按遵行之方向行駛者，處新台幣六百元以上一千八百元以下罰
    鍰，並記違規點數一點，而汽車駕駛人，駕駛汽車有左列情形之一，不服從交通
    勤務警察或依法令執行交通指揮、稽查任務人員之指揮或稽查，而道路交通管理
    處罰條例各條無處罰之規定者，處新臺幣九百元以上一千八百元以下罰鍰；又汽
    車駕駛人，駕駛汽車有違反道路交通管理處罰條例之行為，經交通勤務警察或依
    法令執行交通稽查任務人員制止時，不聽制止或拒絕停車接受稽查而逃逸者，除
    按各該條規定處罰外，處新臺幣三千元以上六千元以下罰鍰，道路交通管理處罰
    條例第四十五條第一款、第六十條第一項、第二項第一款分別定有明文；又汽車
    駕駛人有違反道路交通管理處罰條例第四十五條第一款、第六十條第一項、第二
    項第一款規定之情形者，除依各該條例處罰外，依同條例第六十三條第一項第一
    款規定，各記違規點數一點。
四、經查本件異議人甲○○於九十二年九月二十二日下午六時許騎駛ＩＱＫ－九六一
    號重型機車由台北市○○街右轉駛進北向南單行道路之懷寧街由南向北逆向行駛
    ，為站在懷寧街公路總局側門執交通崗勤務，正在填單舉發另一名機車騎士之台
    北市政府警察局中正第一交通分隊警員王錦城當場查獲攔停，異議人甲○○見狀
    立即將機車煞停後下機車以牽行方式將機車牽至附近公路總局騎樓下停妥後，即
    往忠孝西路方向走去，警員王錦城亦追上前將異議人甲○○攔下，要求異議人甲
    ○○出示駕、行照稽查，而於填單舉發之際異議人甲○○將駕、行照取回後即離
    開往火車站方向走，警員王錦城乃返回異議人甲○○機車停放處，依據機車車號
    查出異議人甲○○姓名、年籍等資料以逕行舉發方式填製北市警交大字第ＡＢＸ
    四一三八二○號、ＡＢＸ四一三八二一號舉發違反道路交通管理事件通知單舉發
    異議人甲○○於九十二年九月二十二日十八時○分在台北市○○街六號之二處駕
    駛ＩＱＫ－六九一號重型機車『一、逆向行駛。二、經警示意停靠稽查，拒絕接
    受稽查。」之違規事實一節，已據證人王錦城於九十二年十二月八日本院調查時
    陳述「：我在公路總局側門看到他騎機車逆向由開封街右轉懷寧街，大約騎了五
    十公尺，當時我在填單告發另一部機車，剛寫完異議人騎到我面前大概五公尺，
    我上前攔停下來，他有停下來，之後他用牽的方式牽到公路總局騎樓下停放，我
    上前他已經開始往忠孝西路方向走，我就追過去，在忠孝西路捷運出入口三號處
    攔下他，先告知他剛才有逆向違規的事情，為何不停下稽查，他很配合拿出駕、
    行照，他也承認有違規，當我要動筆開告發單時，他就把駕、行照取走，然後就
    往火車站走去，我當時有對他說他的行為有不服稽查，我會對他開不服稽查的罰
    單，會很重：」等語甚詳，並有北市警交大字第ＡＢＸ四一三八二○號、ＡＢＸ
    四一三八二一號舉發違反道路交通管理事件通知單影本各一紙在卷足稽，雖然異
    議人甲○○於陳述單、異議狀及本院調查時亦一再指稱「：本人（指異議人甲○
    ○）於當日六點多騎車由漢口街直行至館前路左轉，再左轉開封街直行至懷寧街
    口時，即熄火下車牽行機車至懷寧街旁停好機車：本人因明知懷寧街為單向道，
    且不時有警員站崗取締逆向行駛：」（陳述單、異議狀）、「：（中華路）直行
    至漢口街，漢口街到館前路左轉，才到開封街，開封街直走五十公尺就到懷寧街
    口，接著我就下機車以牽的方式，牽到停車格停放：警察並沒有示意停靠稽查：
    至於警員執勤的位置，我根本沒有看到他站在那個地點，那裡路很短，如果有警
    察站在那裡攔，我一定會看到：」（九十二年十二月八日本院調查）等詞，然而
    警員王錦城為執行交通勤務之公務員，其於用路人違規之有無，為其業務內之事
    項，其觀察程度自較一般人更為專注，依據證人王錦城所述當時係站在公路總局
    側門之懷寧街路旁值交通崗勤務，異議人甲○○騎機車自開封街右轉駛進懷寧街
    由南向北行駛近其面前，而異議人甲○○亦稱騎機車沿開封街駛至懷寧街口，並
    將機車牽至證人王錦城所述在懷寧街值交通勤務站崗地點對面之公路總局騎樓下
    停放，可知警員王錦城應無誤判之可能；又其與異議人甲○○素不相識，自無誣
    指異議人甲○○違規之必要，再者，交通警員掣單舉發違反道路交通管理處罰條
    例所列之違規事實，本質上為行政處分，係公務員基於職務上權力，依法就特定
    之具體事件所為具公法上效果之單方行政行為，基於公務員為公法上行為具有公
    信力之原則，該行政處分當可被推定為真正，其據以依法處分之事實認定亦為正
    確無誤，此與民事訴訟法第三百五十五條第一項規定：「文書依其程式及意旨得
    認作公文書者，推定其為真正」之情形相同，本此公信原則，乃立法者賦予行政
    機關制定違反道路交通事件統一裁罰標準及處理細則，使執勤警員得當機處分（
    如該細則第二十三條）以達其維護交通秩序、安全之行政目的，反之，若謂公務
    員一切行政行為均需預留證據以證其實，則國家行政勢必窒礙難行，據此，刑事
    訴訟法就犯罪證據有關之規定中，與屬行政秩序罰之交通違規裁罰本質不合之部
    分，自不在準用之列，從而本院經查無何證據足資證明其有捏造事實違法取締之
    情事，則執勤警員本其維護交通秩序、安全職責所為之舉發，自應受到合法、正
    確之推定，且參以異議人甲○○與證人王錦城所在之相對位置，據異議人甲○○
    於本院調查時所述其將機車停放在懷寧街路旁之停車格後即往忠孝西路捷運出口
    站方向走，走了約二、三百公尺始被警員王錦城攔下，起初雖交出駕、行照供稽
    查，而於警員王錦城正要填單舉發時即將駕、行照取回離去等詞，證人王錦城亦
    稱「：當時天色有點晚，我是在離他五公尺前已經攔異議人，當時異議人走到騎
    樓那邊，正好前面我開單舉發之違規人問我問題，我回答他，之後我就去追異議
    人，車牌號碼可能記得有一點錯誤，後來我又再回騎樓去看，異議人的機車，發
    現車牌號碼有寫錯才更正：」等詞，證人王錦城應能清楚觀察異議人甲○○是否
    有騎機車逆向騎進懷寧街，而無誤判之虞，何況異議人葉坤坦認當日於停妥車離
    去後有遭警員王錦城攔下告知逆向違規行駛一事，又ＩＫＱ－六九一號重型機車
    確係異議人甲○○所有，有機車車籍查詢電腦資料在卷可稽，益徵警員王錦城無
    誤判之可能，堪認證人王錦城係當場目睹異議人甲○○騎ＩＫＱ－六九一號重型
    機車逆向駛進懷寧街，始上前攔查異議人甲○○，待異議人甲○○逕自取回原已
    交出供稽查之駕、行照離去後，始以逕行舉發方式填單舉發上述交通違規事件，
    並非毫無根據而屬捏造，從而可知異議人甲○○於九十二年九月二十二日十八時
    許騎機車沿台北市○○街騎駛至北向南單行道之懷寧街口時有違規右轉騎進懷寧
    街由南往北逆向行駛之違規行為，異議人甲○○前揭未逆向行駛辯詞顯係卸責之
    詞，要難採信。
五、綜上所述，異議人甲○○騎駛ＩＫＱ－六九一號重型機車有於前述時、地逆向行
    駛，已違反道路交通管理處罰條例第四十五條第一款之情形而經警攔查制止，異
    議人甲○○雖立即停車將機車牽行至路旁騎樓下停放後離去，經警察王錦城上前
    攔停，起初雖將駕、行照交予警察王錦城，見王錦城填單舉發時將駕、行照取回
    離去，由於證人王錦城既係為執行該處交通勤務而上前稽查，自屬依法行政行為
    ，異議人甲○○經證人王錦城稽查，認自己未違規而逕自取回駕、行照離去，未
    予理會，自另有違反道路交通管理處罰條例第六十條第二項第一款之不服從交通
    勤務警察稽查之情形，而原處分機關依道路交通管理處罰條例第四十五條第一款
    、第六十條第一項、第六十三條第一項規定，分別以壢監裁字第裁五三－ＡＢＸ
    四一三八二○號、壢監裁字第裁五三－ＡＢＸ四一三八二一號裁決書裁處「罰鍰
    新台幣玖佰元」、「罰鍰新台幣參仟元，並依第六十三條第一項記違規點數一點
    」，固非無見，惟道路交通管理處罰條例第六十條第一項第一款規定，汽車駕駛
    人同條例第四十五條規定之情形，除依原條款處罰外，記違規點數一點，此為法
    律之強行規定，原處分機關尚無選擇及決定裁量之空間，且上開規定，係處罰汽
    車駕駛人，並非處罰汽車所有人，異議人甲○○係經舉發違規之汽車駕駛人，自
    應直接適用上開規定處罰。原處分機關既認異議人甲○○有前開條例第四十五條
    第一款之「不按遵行之方向行駛」之違規行為，卻疏未適用同法第六十條第一項
    第一款規定記違規點數一點，此部分之處分即有未當；另異議人甲○○於前述時
    、地雖有經警察王錦城稽查而逕自取回駕、行照離去不服稽查之情形，然而據證
    人王錦城於本院調查時所述異議人甲○○騎駛ＩＫＱ－六九一號重型機車於前述
    時、地逆向行駛懷寧街，經警員王錦城攔查制止，異議人甲○○有立即停車並將
    機車牽行至路旁騎樓下之停放後離去，經警察王錦城上前攔停，起初雖將駕、行
    照交予警察王錦城，見王錦城填單舉發時將駕、行照取回離去，所為核與道路交
    通管理處罰條例第六十條第一項規定之「汽車駕駛人，駕駛汽車有違反道路交通
    管理處罰條例之行為，經交通勤務警察或依法令執行交通稽查任務人員制止時，
    不聽制止或拒絕停車接受稽查而逃逸」之要件尚屬有間，而應該當於同條第二項
    第一款之「不服從交通勤務警察或依法令執行交通指揮、稽查任務人員之指揮或
    稽查」。本件異議人甲○○否認違規，提起異議，雖無理由，惟原處分既有不當
    ，自應由本院將原處分撤銷，並依道路交通管理處罰條例第四十五條第一款、第
    六十條第二項第一款、第六十三條第一項第一款規定，就異議人甲○○汽車駕駛
    人，不按遵行之方向行駛違規行為，處罰鍰新台幣玖佰元，並依同條例第六十三
    條第一項第一款規定記違規點數一點，就不服從交通勤務警察之稽查違規行為，
    處罰鍰新台幣壹仟元，並依同條例第六十三條第一項第一款規定記違規點數一點
    。
六、據上論斷，應依道路交通管理處罰條例第八十七條第二項，道路交通案件處理辦
    法第二十條前段，裁定如主文。
中      華      民      國    九十二    年     十二    月    二十九    日
                                        臺灣桃園地方法院交通法庭
                                            法  官  林 婷 立
右正本證明與原本無異。
如不服本裁定，應於裁定送達後五日內向本院提出抗告狀。
                                            書記官  楊 鳳 滿
中        華        民        國   九十二   年   十二   月    三十一    日


司法院資訊處製作；財團法人民間司法改革基金會備份。
